【裁判字號】    97,訴緝,44
【裁判日期】    970710
【裁判案由】    擄人勒贖等
【裁判全文】
臺灣桃園地方法院刑事判決              97年度訴緝字第44號
公  訴  人  臺灣桃園地方法院檢察署檢察官
被      告  甲○○
                    （現羈押在臺灣桃園看守所）
選任辯護人  陳正旻律師
上列被告因擄人勒贖等案件，經檢察官提起公訴（91年度偵字第
3487號），本院判決如下：
    主      文
甲○○共同意圖勒贖而擄人，累犯，處有期徒刑柒年陸月，扣案
仿COLT廠半自動手槍外型製造之塑膠玩具手槍壹支（槍枝管制編
號0000000000號）、搭配門號0000000000號NOKIA 廠牌5130型號
手機壹支（含SIM 卡壹枚）、搭配門號0000000000號NOKIA 廠牌
5130型號手機壹支（含SIM 卡壹枚）、尖刀壹支、手銬壹付、童
軍繩貳截及未扣案尖刀壹支均沒收。
    事      實
一、甲○○前於民國83年間因違反山坡地保育利用條例案件，經
    臺灣板橋地方法院判處有期徒刑7 年確定，於87年2 月5 日
    執行完畢。於90年10月間，當時擔任桃園縣龜山鄉鄉民代表
    之黃世鎮知悉時任桃園縣議員之乙○○經濟富裕，竟萌歹念
    ，與甲○○基於共同擄人勒贖之犯意聯絡，謀議由甲○○負
    責擄走乙○○，黃世鎮再佯以調人之身分出面居間協調，藉
    以向乙○○之家人勒取贖金新臺幣（下同）100,000,000 元
    。商議底定，甲○○另於同年10月中旬在桃園縣龜山鄉「長
    庚紀念醫院」附近之公園，邀約具有前開擄人勒贖犯意之丙○○參與，且交付其所有之NOKIA 廠牌5130型號行動電話2
    支並囑丙○○先申辦門號以供爾後作案時連絡之用。談妥，
    丙○○即返回臺南待命。迄同年11月16日，甲○○通知丙○○北上，2 人仍在上述公園會合，甲○○當面告知丙○○綁
    架對象及犯案計畫，丙○○便將搭配其所申辦門號00000000
    00號之NOKIA 廠牌5130型號行動電話1 支交予甲○○使用，
    而自己則留用搭配其所申辦搭配門號0000000000號之另支同
    型手機，2 人復同至臺北縣林口鄉山區勘查預定藏放人質之
    空屋，及桃園縣龜山鄉○○街56巷62號乙○○住處查看。而
    後，自同年月18日至21日期間，密集跟蹤乙○○，惟均苦無
    機會下手，甲○○便要求丙○○先返回南部等候通知，伺機
    再動。同年月23日晚間，甲○○再以電話通知丙○○北上，
    丙○○遂於同年月24日上午8 時許，駕車駛抵達前揭「長庚
    紀念醫院」附近之公園與甲○○碰面，2 人旋於是日上午9
    時許，由甲○○駕駛車牌號碼Q5-6747 號自小客車搭載丙○○前往乙○○前開住處外守候，擬利用當日恰逢週六，乙○○之秘書較有可能不在乙○○身邊之機會下手，惟亦未果。
    甲○○便告知黃世鎮無法動手之情事，黃世鎮遂提議邀請乙○○於當日晚間參加黃氏宗親會龜山分會在桃園縣龜山鄉○○○路68號「高笙小館餐廳」舉辦餐會，以製造下手機會，
    議定後，黃世鎮便於當日晚間8 時1 分3 秒、8 時8 分46秒
    ，以其使用之門號0000000000號行動電話2 度撥打（03）00
    00000 號乙○○住處電話邀宴，乙○○不疑有他，遂隻身駕
    駛車牌號碼9G-8099 號自用小客車，於當晚8 時30分許，抵
    達前開「高笙小館餐廳」赴宴。另甲○○、丙○○因已得知
    乙○○於當晚將至「高笙小館餐廳」與宴，乃於是日晚間8
    時30分許，由甲○○駕駛車牌號碼Q5-6747 號自小客車搭載
    丙○○抵達前開餐廳，並將所駕前開車輛停放在乙○○座車
    旁，下車前，甲○○取出其所有供作案所用之不具殺傷力之
    仿COLT廠半自動手槍外型製造之塑膠玩具手槍1 支（槍枝管
    制編號00 00000000 號）、手銬1 付、童軍繩1 條及尖刀2
    支（非屬管制刀械），並將其中1 支尖刀交予丙○○，而後
    2 人下車至餐廳門口右側埋伏、守候。俟當晚9 時許，乙○○步出餐廳走向座車，甲○○、丙○○見狀即在後尾隨，待
    乙○○打開車門坐進駕駛座欲關回車門之際，丙○○突然現
    身拉住車門阻擋其關上，乙○○出言詢問，丙○○即取出尖
    刀宣稱有事請託，甲○○則進入右前座持前開玩具手槍抵住
    乙○○腹部挾持乙○○，並指示丙○○開啟左後車門入內放
    平駕駛座椅後欲將乙○○拉至後座，同時甲○○以手銬銬住
    乙○○之雙手，並與丙○○持童軍繩綑綁乙○○雙腳，再由
    丙○○將乙○○拉至後座就近看管，甲○○旋即駕車搭載丙○○、乙○○離開現場。途中，甲○○在車內向乙○○稱「
    兄弟在跑路，議員你拿點跑路費給我們」，乙○○聞語虛應
    願付3,000,000 元，甲○○則稱「依你財力再加2 個0 應無
    問題」，乙○○便不再回應。又甲○○為按照前與黃世鎮所
    商議之計畫進行，遂假意要求乙○○找人出面處理此事，而
    向乙○○稱「黃世鎮、曾茂炘2 位我均熟，你要找那位出面
    談比較好」，乙○○聞言原欲聯絡曾茂炘，惟遭甲○○藉故
    托詞拒絕，乙○○因而改稱可與黃世鎮聯絡，甲○○便取乙○○所使用之門號0000000000號行動電話，未待乙○○告知
    黃世鎮之電話號碼，即自行撥打黃世鎮之行動電話，撥通後
    ，甲○○即謂「主席，我是大象」並佯稱「有件事情請求主
    席代為處理」，又為使黃世鎮確定已擄獲乙○○，隨將電話
    轉交乙○○由其向黃世鎮稱「他們不讓我回去拜託你處理」
    等語，之後再由甲○○與黃世鎮相約在「林口嘉寶國小」碰
    面。其後，甲○○將車駛往預定藏放人質之山區空屋，然因
    屋門無法開啟，遂臨時決定改往臺北縣林口鄉嘉寶村公墓。
    抵達後，甲○○、丙○○強拉乙○○下車，將綑綁乙○○腳
    部之該條童軍繩之另端綁住樹幹徹底控制其行動。因黃世鎮
    事先與甲○○相約當晚10至11時欲來電指示後續事宜，而甲○○認為其所持行動電話在該處收訊不良，遂命丙○○留在
    現場看管乙○○，其自行駕駛乙○○之車牌號碼9G-8099 號
    自用小客車下山以便與黃世鎮聯絡。然當晚10時40分許，乙○○之妻劉素貞因乙○○遲未返家且遍尋未著，遂報警處理
    ，警方據報後循線趕至前開「高笙小館餐廳」對面之「都會
    新貴卡拉OK」尋得正欲離去之黃世鎮且隨行在側，致使黃世
    鎮無法依約去電指示甲○○後續行動，甲○○久候未得黃世
    鎮來電，僅得主動以電話聯絡黃世鎮，黃世鎮即告知警方人
    員已在其住處，甲○○因而推知恐已案發，遂將其所駕乙○○之自小客車棄置在臺北縣林口鄉○○路54號洗車廠前，即
    逕自逃逸，未再返回山區。而黃世鎮見警方向之追查，恐無
    法隱瞞，不得已告知警方乙○○遭擄之事，惟仍謊稱綁匪自
    稱「阿明」。警方於確定乙○○遭人擄走之後，即調閱相關
    電話之通聯紀錄進行比對分析，嗣於同年月25日上午7 時許
    ，在臺北縣林口鄉○○路54號洗車場前尋獲乙○○之車牌號
    碼9G-8099 號自小客車，並在車內駕駛座踏板上扣得被告甲○○所有用以擄走乙○○所用之仿COLT廠半自動手槍外型製
    造之塑膠玩具手槍1 支（槍枝管制編號0000000000號）。另
    方面，丙○○因久候不耐且始終未獲甲○○之音訊，再經與
    乙○○徹夜長談且經曉以大義之後，乃於同年11月26日上午
    8 時許，未經取贖即自行決定釋放乙○○。警方於乙○○獲
    釋後，即於同年月26日上午9 時許，前往臺北縣林口鄉嘉寶
    村1 鄰山區乙○○遭囚禁處勘查，扣得甲○○所有綑綁乙○○所用之該條已斷成2 截之童軍繩。復於同年月28日下午1
    時許，據報在「高笙小館餐廳」對面尋獲甲○○所使用之車
    牌號碼Q5-6 747號自小客車，且在車內起出甲○○所有供犯
    本案所用搭配門號0000000000號之NOKIA 廠牌5130型號行動
    電話1 支（含SIM 卡1 片，門號係丙○○所申辦）。其後，
    警方即根據相關電話通聯紀錄比對分析結果暨分別採自前開
    玩具手槍、車牌號碼Q5-6747 號自小客車車窗上及拘禁乙○○現場所留電蚊香盒上之指紋經比對結果，依序係各與甲○○之右食指指紋、丙○○之右拇指、右中指指紋相符，進而
    陸續查悉甲○○、黃世鎮、丙○○3 人涉有重嫌，遂先於同
    年月29日上午9 時45分許，在桃園縣龜山鄉○○○路6 巷14
    號黃世鎮住處將之拘提到案。次於同年月30日上午7 時15分
    許，在臺南縣新營市○○路511 巷65弄12號丙○○租住處門
    口逮獲丙○○，並在其欲駕駛之車牌號碼C8-4936 號自小客
    車上扣得甲○○所有供犯本案所用搭配0000000000號門號之
    NOKIA 廠牌5130型號行動電話1 支（含SIM 卡1 片，門號係
    丙○○所申辦）。於同日上午8 時50分許，丙○○復帶同警
    前往臺南縣六甲鄉林鳳營575 號旁「隆營高幹203 」左11、
    左4 、右5 號電桿下起獲甲○○所有供犯本案所用之尖刀1
    支及手銬1 付。
二、案經桃園縣警察局移送臺灣桃園地方法院檢察署檢察官偵查
    起訴。
    理      由
一、證據能力：
  (一)被告之自白，非出於強暴、脅迫、利誘、詐欺、疲勞訊問、
    違法羈押或其他不正之方法，且與事實相符者，得為證據，
    刑事訴訟法第156 條第1 項定有明文。被告甲○○於本院審
    理時，所為不利於己之陳述，非出於強暴、脅迫、利誘、詐
    欺、疲勞訊問、違法羈押或其他不正之方法，且與事實相符
    ，依法得為證據。
  (一)被告以外之人於審判外之言詞或書面陳述，除法律有規定者
    外，不得作為證據；被告以外之人於審判外向法官所為之陳
    述，得為證據；被告以外之人於偵查中向檢察官所為之陳述
    ，除顯有不可信之情況者外，得為證據；被告以外之人於審
    判外之陳述，雖不符刑事訴訟法第159 條之1 至第159 條之
    4 之規定，而經當事人於審判程序同意作為證據，法院審酌
    該言詞陳述或書面陳述作成時之情況，認為適當者，亦得為
    證據。當事人、代理人或辯護人於法院調查證據時，知有第
    159 條第1 項不得為證據之情形，而未於言詞辯論終結前聲
    明異議者，視為有前項之同意，刑事訴訟法第159 條第1 項
    、第159 條之1 、第159 條之5 分別定有明文。又刑事訴訟
    法第158 條之3 規定：「證人、鑑定人依法應具結而未具結
    者，其證言或鑑定意見，不得作為證據」，所謂「依法應具
    結而未具結者」，係指檢察官或法官依刑事訴訟法第175 條
    之規定，以證人身分傳喚被告以外之人（證人、告發人、告
    訴人、被害人、共犯或共同被告）到庭作證，或雖非以證人
    身分傳喚到庭，而於訊問調查過程中，轉換為證人身分為調
    查時，此時其等供述之身分為證人，則檢察官、法官自應依
    本法第186 條有關具結之規定，命證人供前或供後具結，其
    陳述始符合第158 條之3 之規定，而有證據能力。若檢察官
    或法官非以證人身分傳喚而以告發人、告訴人、被害人或共
    犯、共同被告身分傳喚到庭為訊問時（例如刑事訴訟法第71
    條、第219 條之6 第2 項、第236 條之1 第1 項、第248 條
    之1 、第271 條第2 項、第271 條之1 第1 項），其身分既
    非證人，即與「依法應具結」之要件不合，縱未命其具結，
    純屬檢察官或法官調查證據職權之適法行使，當無違法可言
    。而前揭不論係本案或他案在檢察官面前作成未經具結之陳
    述筆錄，係屬被告以外之人於偵查中向檢察官所為之陳述，
    本質上屬於傳聞證據，基於保障被告在憲法上之基本訴訟權
    ，除該被告以外之人死亡、身心障礙致記憶喪失或無法陳述
    、滯留國外或所在不明而無法傳喚或傳喚不到、或到庭後拒
    絕陳述等情形外，如已經法院傳喚到庭具結而為陳述，並經
    被告之反對詰問，前揭非以證人身分而在檢察官面前未經具
    結之陳述筆錄，除顯有不可信之情況者外，得為證據，並應
    於判決內敘明其符合傳聞證據例外之理由；又前揭非以證人
    之身分在審判中之陳述筆錄，倘該被告以外之人已經法院以
    證人身分傳喚到庭並經具結作證，且由被告為反對詰問，或
    有前揭傳喚不能或詰問不能之情形外，該未經具結之陳述筆
    錄因屬審判上之陳述，自有證據能力；若係在另案法官面前
    作成之陳述筆錄，本質上亦屬傳聞證據，自得依本法第159
    條之1 第1 項之規定，認有證據能力。不能因陳述人未經具
    結，即一律適用本法第158 條之3 之規定，排除其證據能力
    （最高法院96年度臺上字第3527號判決意旨參照）。證人丙○○、乙○○於警詢時及檢察官偵查中未經具結所為之陳述
    ，雖屬審判外之陳述，惟被告於本院準備程序中並未主張前
    開證人於警詢、檢察官偵查中之陳述無證據能力，且迄於本
    院言詞辯論終結前均未表示異議，另證人丙○○、乙○○嗣
    於本院審理中均已到庭具結為證，經被告甲○○及其辯護人
    對之交互詰問，已保障被告於訴訟上之程序權，補正未經被
    告對質詰問之瑕疵，本院審酌前開供述證據作成時之情況，
    並無不能自由陳述之情形，亦無違法取證或其他瑕疵，認為
    以之作為證據為適當，自得為證據。至證人丙○○、乙○○
    於本院審理時及臺灣高等法院審理時所為之證述，係向法官
    所為之陳述，依刑事訴訟法第159 之1 第1 項規定，得為證
    據。
  (三)卷附內政部警政署刑事警察局鑑定書，屬檢察官囑託鑑定之
    書面報告，依刑事訴訟法第208 條第1 項規定無須準用鑑定
    人具結之規定，且屬同法第159 條第1 項之法律另有規定之
    傳聞例外，自得作為證據。
  (四)通聯紀錄、通訊監察譯文、刑案照片、扣案玩具手槍、手銬
    、尖刀、行動電話，被告甲○○及其辯護人對上開證據之證
    據能力不爭執，經本院於審理期日提示上開譯文並告以要旨
    ，被告及其辯護人就此部分證據之證據能力均未聲明異議，
    且查並無不得作為證據之事由，依法自得作為證據。
二、得心證之依據：
  (一)前開犯罪事實，業據被告甲○○於本院審理時坦承不諱（見
    本院97年5 月7 日準備程序筆錄、97年6 月18日審判筆錄）
    ，且有證人即共犯丙○○於警詢、檢察官偵查中及本院審理
    、臺灣高等法院訊問時證述綦詳（見90年度偵字第20094 號
    偵查卷第7 至22頁、第101 至117 頁、第124 至129 頁、第
    146 至148 頁、90年度偵字第19422 號偵查卷第163 頁、第
    165 至166 頁、本院91年度訴字第416 號卷91年3 月21日訊
    問筆錄、91年6 月4 日審判筆錄、91年7 月2 日審判筆錄、
    臺灣高等法院92年度上重訴第6 號卷92年5 月13日訊問筆錄
    、本院97年6 月18日審判筆錄），證人即被害人乙○○於警
    詢、檢察官偵查及本院審理、臺灣高等法院訊問時指述明確
    （見90年度他字第2455號偵查卷第32至34頁、第37至42頁、
    第70至74頁、第104 至106 頁、第119 至121 頁、第140 至
    142 頁、90年度偵字第20094 號偵查卷第41至45頁、見90年
    度偵字第19422 號偵查卷第25至27頁、第161 至164 頁、本
    院91年度訴字第416 號卷91年6 月4 日審判筆錄、臺灣高等
    法院92年度上重訴第6 號卷92年3 月5 日訊問筆錄、本院97
    年6 月18日審判筆錄）。再警方採集留在相關證物上之指紋
    送請比對結果，其中「一、送鑑採自9G-8099 號自小客車內
    駕駛座腳踏板之玩具手槍上指紋1 枚，經比對結果與本局檔
    存甲○○右食指指紋相符。另採自Q5-6747 號自小客車車窗
    上及拘禁肉票現場電蚊香盒上指紋各1 枚，經比對結果，分
    別與本局檔存丙○○指紋卡之右拇、右中指指紋相符」一節
    ，有桃園縣警察局刑警隊現場勘查報告、內政部警政署刑事
    警察局90年11月30日（90）刑紋字第223443鑑驗書各1 份在
    卷可參。被告甲○○坦承參與本案擄人勒贖犯行，核與證人
    丙○○、乙○○證述情節相符，且警方於本案擄人勒贖所使
    用之車輛、場所採得被告甲○○與丙○○之指紋，足證被告
    甲○○與丙○○確有參與實施本案擄人勒贖犯行。
  (二)90年10月中旬，被告甲○○邀約丙○○共同犯案時，即稱已
    找好對象並打算勒索100,000,000 元，因有人提供該對象之
    財力狀況，認可索求如斯之金額，雙方並言明事成後，被告
    甲○○、丙○○2 人係以7 、3 分帳，因被告甲○○幕後尚
    有人欲朋分贓款等情，業據被告丙○○於警訊、檢察官偵查
    中及本院審理時供承明確（見90年度偵字第20094 號偵查卷
    第16頁、17頁背面、第103 頁、第110 頁背面、第147 頁，
    本院91年度訴字第416 號卷91年3 月21日訊問筆錄、91年6
    月4 日審判筆錄），可徵謀為本件犯行者至少共有3 人，即
    被告甲○○、丙○○及該提供有關乙○○財力情形之所謂「
    幕後人士」，且被告甲○○係與該「幕後人士」先行談妥共
    犯本罪之後再邀約丙○○參與之情。再被告甲○○於本院審
    理時一再供稱本案係受黃世鎮指示所為等語（見本院97年4
    月12日訊問筆錄、同年5 月7 日準備程序筆錄、同年6 月18
    日審判筆錄），被告甲○○業已坦承為本件擄人勒贖犯行，
    黃世鎮是否參與，並無卸其罪責，苟非確有其事，被告甲○○實無必要虛構前開情節誣攀黃世鎮，故被告甲○○所稱本
    案其係應黃世鎮之邀約而參與一節，自屬可信。再乙○○於
    案發時雖任議員，於地方上確有相當名望、地位，被告甲○○自不難鎖定其為目標，然由被告甲○○與丙○○跟蹤、守
    候乙○○數日而苦無機會下手時，被告甲○○竟可馬上聯絡
    黃世鎮商議並由黃世鎮出面邀約乙○○以製造被告甲○○等
    人下手機會一節觀之，顯見被告甲○○與黃世鎮於事前應有
    所謀議，否則被告甲○○豈敢甘冒暴露犯行之危險，向黃世
    鎮透露其擄人勒贖計畫，由此益見被告甲○○所稱本案係由
    黃世鎮計畫一節，尚屬信實。又被告甲○○及丙○○在「高
    笙小館餐廳」門口守候時，被告甲○○曾使用丙○○所持之
    門號0000000000號行動電話與人連繫並詢以「老板（指乙○○）要出來了嗎？」一節，業據丙○○於警詢、檢察官偵查
    及本院審理時證述綦詳（見90年度偵字第20094 號偵查卷第
    13 頁 背面、第18頁背面、第106 頁、第126 頁、第146 頁
    背面、90年度偵字第19422 號偵查卷第163 頁背面，本院91
    年度訴字第416 號卷91年6 月4 日審判筆錄），參諸卷附該
    0000000000號門號通聯紀錄，該門號確於案發前之8 時38分
    04 秒 撥入黃世鎮使用之0000000000號門號，且通話時間為
    68秒，復徵之黃世鎮於本院審理時亦供承當晚8 時許確在餐
    廳有接獲被告甲○○來電等語（見本院91年度訴字第416 號
    卷91年6 月4 日、91年7 月23日審判筆錄），可見被告甲○○確有於案發前撥打電話連繫黃世鎮，則苟非被告甲○○確
    信因黃世鎮為本案「同夥」，渠等利害與共以致深信黃世鎮
    必將守口如瓶，被告甲○○豈會在動手前特意詢問黃世鎮俾
    究明乙○○之動向而不怕因此提前敗露犯行，由此益徵黃世
    鎮實有參與本件犯行之情甚明。又被告甲○○與黃世鎮、丙○○既各分擔一部分行為之實施，則就此擄人勒贖之犯行，
    渠3 人間有行為分擔之事實，極為明確，再者，被告甲○○
    與黃世鎮謀議共為本案，被告甲○○另邀約丙○○參與，是
    以於被告甲○○與黃世鎮、丙○○間具犯意連絡，且經由被
    告甲○○之居間連結，黃世鎮與丙○○間亦具有間接犯意連
    絡。綜上，被告甲○○、丙○○、黃世鎮確實共犯本件擄人
    勒贖犯行，堪以認定。
  (三)此外，復有仿COLT廠半自動手槍外型製造之塑膠玩具手槍1
    支（槍枝管制編號0000000000號）、搭配門號0000000000號
    、搭配門號0000000000號之NOKIA 廠牌5130型號行動電話各
    1 支（各含SIM 卡1 片）、尖刀1 支、手銬1 付、童軍繩2
    截扣案及內政部警政署刑事警察局90年10月30日刑鑑字第22
    1789號鑑驗通知書、現場照片、黃世鎮所使用之門號000000
    0000號行動電話與門號0000000000號行動電話通話譯文、被
    告甲○○所使用門號0000000000號行動電話通聯紀錄、被告
    甲○○與丙○○所使用門號0000000000號行動電話通聯紀錄
    、黃世鎮所使用門號0000000000號、0000000000號通聯紀錄
    、乙○○所使用門號0000000000號行動電話通聯紀錄附卷可
    佐，足佐被告前開自白與事實相符。本件事證已經明確，被
    告之犯行堪予認定，應依法論科。
  (四)末按刑法第347 條第5 項規定犯擄人勒贖罪「未經取贖而釋
    放被害人者，減輕其刑；取贖後而釋放被害人者，得減輕其
    刑」，其立法用意除鼓勵罪犯中止犯行外，另兼顧人質之安
    全，應具有自動釋放人質之心意及實際釋放人質之事實，始
    得寬減其刑，必須於未經取贖前，任意終止勒贖之意思，或
    取贖得款後自動恢復被害人之行動自由，始屬相當，如已案
    發，迫不得已，始行釋放，或尚未釋放，即被查獲，均與上
    開規定不符，不得減輕其刑（最高法院80年臺上字第3925號
    判決意旨、95年臺上字第1253號判決意旨參照）。被告甲○○之辯護人雖以被告將乙○○留置在山區交由丙○○看管，
    其欲自行駕車離開前往林口市區等候黃世鎮指示前，曾向丙○○表示沒有拿到贖款也要釋放被害人，且證人丙○○前亦
    證稱被告甲○○曾說2 天能拿多少算多少，如果拿不到就放
    棄等語，被告甲○○應適用刑法第347 條第5 項減刑云云。
    然被告甲○○於本院審理時自承：黃世鎮曾與伊相約於當日
    10時至11時許欲與伊聯絡，但黃世鎮未依約與伊聯絡，伊打
    電話予黃世鎮，黃世鎮稱警察已在其住處，伊知道事情已經
    被發現，伊考慮要放人，伊撥打電話予丙○○，但沒人接等
    語（見本院97年5 月7 日準備程序筆錄、97年6 月18日審判
    筆錄），顯見被告甲○○顯係因知悉本案犯行業已暴露，其
    無法遂行勒贖之舉，始有釋放被害人乙○○之意。況被告甲○○將被害人乙○○留置於山區由丙○○看管，其自行下山
    純係為與黃世鎮取得聯繫以接獲黃世鎮指示遂行後續勒贖行
    為，於斯時，被告甲○○並無法預知日後行動，且依被告甲○○所述，其尚待黃世鎮指示而行動一情觀之，其應無法決
    定乙○○之去留，豈會預先於其下山之際即交代丙○○放人
    ，被告所辯其臨行前交代丙○○就算未取得贖款仍要放人云
    云，即無可採。再證人即共犯丙○○於警詢及檢察官偵查中
    及本院審理時均證稱：因被告甲○○與黃世鎮均未與伊聯絡
    ，伊知道主謀已經跑了，伊留在該處也不是辦法，所以才自
    作主張放掉乙○○等語（見90年度偵字第20094 號偵查卷第
    114 頁背面、第126 頁背面、本院97年6 月18日審判筆錄）
    ，參以證人乙○○於本院審理時亦證稱：丙○○一直抱怨被
    丟在山上，不知要如何處理，且其無法與想聯絡之人聯絡，
    還抱怨是否伊將其共犯弄掉等語（見本院91年度訴字第416
    號卷91年6 月4 日審判筆錄），可見丙○○並非接獲被告甲○○或黃世鎮之指示而將乙○○釋放，其釋放被害人乙○○
    全係出於其一己之決定，且依被告甲○○前開所述，可知被
    告甲○○始終未將釋放被害人乙○○之意思傳達予看守乙○○之共犯丙○○，而其於與丙○○聯絡未果後，亦未返回留
    置乙○○之處所釋放乙○○，其即逕行逃逸，實難認其有任
    意終止勒贖之意思。被害人乙○○恢復行動自由，並非出於
    被告甲○○自動釋放人質之心意，被告甲○○自不得據邀減
    刑之寬典，附此敘明。
三、論罪科刑：
  (一)被告甲○○著手擄人勒贖犯行之時間為90年11月24日，行為
    時有效之懲治盜匪條例及刑法同有處罰之規定，因懲治盜匪
    條例為刑法之特別法，依特別法優於普通法之法律適用原則
    而適用該條例，因之，依行為時法，被告擄人勒贖所為應構
    成該條例第2 條第1 項第9 款之盜匪罪。惟查，懲治盜匪條
    例，業於被告行為後之91年1 月30日廢止，刑法第347 條之
    擄人勒贖罪，亦於被告行為後修正，前述法律之廢止及修正
    並已於91年1 月30日經總統同時公布，同年2 月1 日起同時
    生效。於裁判時，懲治盜匪條例既經廢止，自應回歸適用同
    時生效之修正後刑法，是以依裁判時法，被告擄人勒贖所為
    係該當修正後刑法第347 條第1 項之擄人勒贖罪。經比較行
    為時法與裁判時法之刑度，修正後刑法第347 條第1 條之法
    定刑為死刑、無期徒刑或7 年以上有期徒刑，較諸懲治盜匪
    條例第2 條第1 項第9 款之法定刑為唯一死刑之罪為輕，自
    以91年1 月30日修正之刑法有利於被告，依刑法第2 條第1
    項前段規定，即應適用裁判時之法律，核先敘明。
  (二)次按行為後法律有變更者，適用行為時之法律。但行為後之
    法律有利於行為人者，適用最有利於行為人之法律，刑法第
    2 條第1 項定有明文，此條規定乃與刑法第1 條罪刑法定主
    義契合，而貫徹法律禁止溯及既往原則，係規範行為後法律
    變更所生新舊法律比較適用之準據法，是刑法第2 條本身雖
    經修正，但刑法第2 條既屬適用法律之準據法，本身尚無比
    較新舊法之問題，應一律適用裁判時之現行刑法第2 條規定
    以決定適用之刑罰法律，先予辨明。又以本次刑法修正之比
    較新舊法，應就罪刑有關之共犯、未遂犯、想像競合犯、牽
    連犯、連續犯、結合犯，以及累犯加重、自首減輕暨其他法
    定加減原因（如身分加減）與加減例等一切情形，綜其全部
    罪刑之結果而為比較。又從刑附屬於主刑，除法律有特別規
    定者外，依主刑所適用之法律（最高法院95年5 月23日95年
    度第8 次刑庭會議決議可資參照）。再行為後刑法條文經修
    正，若僅為條文修正、實務見解明文化之修正，非法律變更
    ，無有利、不利情形，應適用裁判時法（參照最高法院95年
    11 月7日95年度第21次刑庭會議決議），按刑法第2 條第1
    項之規定，係規範行為後「法律變更」所生新舊法比較適用
    之準據法，故被告行為後刑法條文之修正，對於被告並無有
    利或不利之情形者（例如新舊法處罰輕重相同，犯罪構成要
    件亦無寬嚴之別等），即無適用修正後刑法第2 條第1 項之
    規定比較新舊法適用之問題。查94年2 月2 日修正公布，而
    於95年7 月1 日生效實施之新刑法（下稱新刑法）第28條雖
    將舊法之「實施」修正為「實行」。其中「實施」一語，涵
    蓋陰謀、預備、著手及實行之概念在內，其範圍較廣；而「
    實行」則著重於直接從事構成犯罪事實之行為，其範圍較狹
    ；二者之意義及範圍固有不同，但對於本件被告與黃世鎮、
    丙○○基於擄人勒贖之犯意聯絡及分工，渠等共犯擄人勒贖
    犯行而言，刑法第28條之修正內容，對於被告並無「有利或
    不利」之影響。另新刑法第47條雖將舊刑法修正限制為受徒
    刑之執行完畢，或一部之執行而赦免後，5 年以內「故意」
    再犯有期徒刑以上之罪者，始成立累犯。但上述新舊法之規
    定，對於本件被告「故意」犯罪，亦無所謂「有利或不利」
    之情形。依上說明，應無適用修正後刑法第2 條第1 項之規
    定比較新舊法適用之問題（參最高法院95年度臺上字第5589
    號判決意旨）。經綜合全部罪刑之結果而為比較，並參諸前
    揭最高法院決議及修正後刑法第2 條第1 項前段、後段規之
    從舊從輕原則，自應適用被告行為時即修正前之法律。
  (三)核被告甲○○所為，係犯修正後刑法第347 條第1 項之擄人
    勒贖罪。被告就此犯行，與黃世鎮、丙○○間有犯意連絡及
    行為分擔，為共同正犯。被告曾有如事實欄所載之犯罪科刑
    執行情形，有臺灣高等法院被告全國前案紀錄表1 份在卷可
    按，其受有期徒刑執行完畢後，於5 年內再犯有期徒刑以上
    之本罪，為累犯，應依法僅就法定本刑有期徒刑部分加重其
    刑，至法定本刑死刑、無期徒刑部分，則依法不得加重。爰
    審酌被告受有高中教育，當有能力辨明是非，竟為圖私利，
    違犯擄人勒贖之重罪，嚴重破壞社會秩序及危害社會治安，
    且對被害人身心造成嚴重恐懼，所為自屬非是，惟衡其並非
    本案主謀，均聽命於黃世鎮指示而為，其將被害人帶往山區
    留置後即行下山，挾持被害人時間非長，且挾持被害人期間
    未對被害人施加暴行，復於本院審理時坦認犯行，表示悔悟
    ，態度尚可等一切情狀，量處如主文所示之刑。
四、扣案仿COLT廠半自動手槍外型製造之塑膠玩具手槍1 支（槍
    枝管制編號0000000000號）、搭配門號0000000000號NOKIA
    廠牌5130型號手機1 支（含SIM 卡1 枚）、搭配門號000000
    0000號NOKIA 廠牌5130型號手機1 支（含SIM 卡1 枚）、尖
    刀1 支、手銬1 付、童軍繩2 截，及未扣案尖刀1 支，除行
    動電話門號為共犯丙○○申請屬其所有（其中行動電話SIM
    卡於申辦手續完成時，即為申辦人所有，有和信電訊股份有
    限公司97年3 月12日和信企營字第09720300457 號函在卷可
    參）之外，餘均為被告甲○○所有一節，業據證人丙○○證
    述明確，前開物品分屬被告甲○○及共犯丙○○所有，且均
    為供擄人勒贖罪所用之物，另未扣案之尖刀1 支，亦為被告
    甲○○所有，供犯本案擄人勒贖所用之物，並無證據證明已
    滅失，均依刑法第38條第1 項第2 款規定宣告沒收。
據上論斷，應依刑事訴訟法第299 條第1 項前段，94年2 月2 日
修正公布後刑法第2 條第1 項前段、91年1 月30日修正公布刑法
第347 條第1 項，94年2 月2 日修正公布前刑法第28條、第47條
、第38條第1 項第2 款，判決如主文。
本案經檢察官唐道發到庭執行職務。
中    華    民    國    97    年    7     月    10    日
                刑事第九庭審判長法  官  游紅桃
                                法  官  胡芷瑜
                                法  官  何燕蓉
以上正本證明與原本無異。
如不服本判決，應於判決送達後10日內向本院提出上訴狀（應附
繕本），其未敘述上訴理由者，應於上訴期間屆滿後20日內補提
理由書狀於本院，上訴於臺灣高等法院。
                                書記官  魏里安
中    華    民    國    97    年    7     月    10    日
附錄本案論罪科刑法條：
中華民國刑法第347 條第1 項規定：
意圖勒贖而擄人者，處死刑、無期徒刑或7 年以上有期徒刑。


司法院資訊處製作；財團法人民間司法改革基金會備份。
